臺灣臺南地方法院民事判決　　　　　　　95年度訴字第1078號
原　　　告　甲○○
訴訟代理人　陳豐裕律師
被　　　告　台新國際商業銀行股份有限公司
法定代理人　丁○○
訴訟代理人　乙○○
上列當事人間請求返還不當得利事件，本院於民國96年1月11日
言詞辯論終結，判決如下：
    主  文
被告應給付原告新臺幣壹佰捌拾陸萬捌仟壹佰參拾玖元及自民國
九十五年八月十日起至清償日止，按年息百分之五計算之利息。
訴訟費用新台幣壹萬玖仟伍佰壹拾參元由被告負擔。
本判決第一項於原告以新台幣陸拾貳萬貳仟柒佰壹拾參元供擔保
後，得為假執行，但被告如於執行標的物拍定、變賣，或對於其
他財產權執行程序終結前，以新台幣壹佰捌拾陸萬捌仟壹佰參拾
玖元為原告預供擔保後，得免為假執行。
    事實及理由
一、本件原告起訴主張：
（一）訴外人林進豐因積欠被告借款債務，被告向本院民事執行
      處聲請拍賣訴外人林進豐所有坐落台南縣歸仁鄉○○○段
      1小段506地號土地及其上同段234建號即門牌號碼台南縣
      歸仁鄉○○○村○○路○段260巷60號建物後，本院民事執
      行處就上述不動產進行拍賣程序，於民國94年11月8日拍
      定，由訴外人陳鄭碧姬以新台幣（以下同）7,500,000元
      最高價得標，其中土地部分出價4,133,000元，建物部分
      出價3,367,000元，而後本院民事執行處於95年4月20日分
      配上開拍賣款項，由被告分配獲償5,058,163元。
（二）上述被告所聲請拍賣之土地上有原告興建未辦理保存登記
      之不動產，被告聲請拍賣上述建物時將原告所有不動產一
      併聲請查封拍賣，致使本院民事執行處將原告所有建物列
      為上述234建號建物之增建部分而一併拍賣，然原告所有
      未保存登記建物雖與訴外人林進豐所有234建號建物之地
      址均為台南縣歸仁鄉○○○村○○路○段260巷60號，然依
      234建號建物登記謄本所載，登記在訴外人林進豐名下之
      234建號建物面積僅為59.68平方公尺，本院民事執行處拍
      賣時委託鑑定機關鑑定時，鑑定報告亦明載該59.68平方
      公尺價值為299,000元，其餘未保存登記建物即屬原告所
      有建物之價值為4,952,000元，兩者價值及面積有一定之
      差距，又訴外人林進豐所有234建號建物，係作為農舍使
      用，而原告所有之未保存登記建物，則係作工廠使用，兩
      者使用目的不同，因此，原告所有建物具有獨立性自明，
      非訴外人林進豐所有234建號建物之增建部分。再者，依
      據台南縣政府所核發之自用農舍使用執照，原始起造人為
      原告，原告於78年9月16日取得使用執照，農舍之起造人
      即為原告，參酌台南縣稅捐稽徵處之房屋稅籍紀錄表，訴
      外人林進豐所有234建號農舍建物及供作工廠使用之未保
      存登記建物，原告一開始就是房屋稅納稅義務人，雖其後
      原告將234建號建物贈與訴外人林進豐，然就工廠未保存
      登記建物部分，原告仍係房屋稅納稅義務人。另證人丙○
      ○於本院95年12月22日言詞辯論期日到庭證述係原告雇工
      出資興建工廠未保存登記建物，原告之財產所得資料，亦
      有將工廠未保存登記建物出租予訴外人林進豐所經營鼎乙
      實業有限公司之租賃所得收入，依據上開論述，足證工廠
      未保存登記建物之起造人為原告，原告為所有權人無誤。
（三）本院執行處拍賣案當中拍定金額，原告所有建物、連同林
      進豐建物拍定金額為3,367,000元。參酌鑑定報告依比例
      計算，原告所有不動產拍得金額為3,169,200元，故扣除
      原告所有之不動產價值，拍賣林進豐之不動產價額應為4,
      330,800元。又拍賣林進豐之不動產所得4,330,800元、扣
      除執行費86,655元、代繳稅額1,098,489元、尚餘3,145,6
      56元，本為被告應分配之債權，但被告依分配表所示分得
      5,013,795元，足見被告獲有1,868,139元之不當利益。按
      強制執行拍賣仍屬民法上之買賣，其買受人取得拍賣物之
      所有權為繼受取得，拍賣之不動產如為第三人所有，其拍
      賣無效，惟原告為真正所有權人，得承認該拍賣有效，然
      原告因拍賣喪失所有權，而被告是執對訴外人林進豐之執
      行名義而強制執行原告之財產，被告並無權對原告之財產
      拍賣價金受償，被告於上述拍賣程序中受有拍賣原告所有
      建物價金之利益，自屬無法律上原因而受償獲利，自應構
      成不當得利。
（四）聲明：（１）被告應給付原告1,868,139元及自起訴狀繕
      本送達翌日起至清償日止，按年息百分之5計算之利息。
     （２）訴訟費用由被告負擔。（３）願供擔保，請准宣告
      假執行。
二、被告則抗辯：
（一）在本院94年度執字第20060號給付票款強制執行事件中，
      被告係依債權人之地位依法取得執行名義，依法聲請法院
      強制執行，且強制執行程序進行中，訴外人即上述強制執
      行案件之債務人林進豐與原告間具有一定親屬關係，原告
      理應知悉強制執行情事，卻未提出債務人或第三人異議之
      訴，原告所爭執之拍賣分配款，被告受領即非無法律上之
      原因。
（二）所謂「受到利益」，財產權積極和銷極的增加皆應包括在
      內，在積極增加方面，例如財產上權利之取得、現有權利
      範圍的擴張、財產權以外的財產利益取得、既存的債務消
      滅等均是。然本件拍賣不動產後分配之案款，係清償訴外
      人林進豐對被告之欠款，訴外人林進豐因欠款之清償而債
      務消滅，故顯受有利益者應為訴外人林進豐，而非被告。
（三）按原告所指稱增建之部分為其所有，然原告僅係增建部分
      之納稅義務人，而非所有權人，其所提出之房屋稅籍證明
      書之備註欄第1條已載明：「不作產權證明」之用。而原
      告與訴外人應有一定之親屬關係，就增建部分以家中任一
      人為納稅義務人之情形，此民間常有之事，並無法證明原
      告即為所有權人。且本件執行程序從查封到拍賣，皆未見
      原告及訴外人林進豐提出異議，更可見原告稱增建部分為
      其所有並非事實，原告既非所有權人，何來損害之有。
（四）復查強制執行法所謂之拍賣，通說係解釋為買賣之性質，
      即以債務人為出賣人，而以拍賣機關代替債務人立於出賣
      人之地位，本件拍賣不動產後分配之款項既係用以清償訴
      外人林進豐對被告之欠款，訴外人林進豐因欠款之清償而
      債務消滅，故受有利益者應為訴外人林進豐而非被告。原
      告如因該增建部分之拍賣受有損害，乃因訴外人林進豐侵
      害原告之權益，即受益與損害間之因果關係乃存在於訴外
      人林進豐與原告之間。再者，原告僅係增建部分之納稅義
      務人，無從僅憑房屋稅籍資料證明原告即為增建部分之所
      有權人，原告自無因該拍賣而受損害之可能。
（五）聲明：（１）原告之訴駁回；（２）訴訟費用由原告負擔
      。
三、兩造不爭執之事實：
（一）被告於94年5月25日持本院94年度票字第1424號民事裁定
      及其確定證明書，聲請本院對訴外人即債務人鼎乙實業有
      限公司、林進豐、林進泰之財產為強制執行，經本院以94
      年度執字第20060號給付票款案件進行強制執行，並依被
      告之聲請，對本院94年度執全字第717號假扣押事件所查
      封之訴外人林進豐所有坐落台南縣歸仁鄉○○○段1小段
      506地號土地及其上同段234建號即門牌號碼台南縣歸仁鄉
      ○○○村○○路○段260巷60號建物進行強制執行之拍賣程
      序。
（二）本院民事執行處就上述不動產進行拍賣程序，於94年11月
      8日拍定，由訴外人陳鄭碧姬以7,500,000元最高價得標，
      其中土地部分出價4,133,000元，建物部分出價3,367,000
      元，而後於94年12月16日核發權利移轉證書，於95年4月2
      0日分配上開拍賣款項，由被告分配獲償5,058,163元。
（三）本院民事執行處拍賣上述不動產，其中234建號即門牌號
      碼台南縣歸仁鄉○○○村○○路○段260巷60號建物，已保
      存登記建物部分之面積為59.68平方公尺，未保存登記建
      物部分之面積則為1587.32平方公尺，又上述建物之房屋
      稅籍資料經台南縣稅捐稽徵處編定為稅籍編號0000000000
      0號及00000000000號，原始之房屋稅納稅義務人均為原告
      。
四、得心證之理由：
（一）被告於94年5月25日持本院94年度票字第1424號民事裁定
      及其確定證明書，聲請本院對訴外人即債務人鼎乙實業有
      限公司、林進豐、林進泰之財產為強制執行，經本院以94
      年度執字第20060號給付票款案件進行強制執行，並依被
      告之聲請，對本院94年度執全字第717號假扣押事件所查
      封之訴外人林進豐所有坐落台南縣歸仁鄉○○○段1小段
      506地號土地及其上同段234建號即門牌號碼台南縣歸仁鄉
      ○○○村○○路○段260巷60號建物進行強制執行之拍賣程
      序，而本院民事執行處就上述不動產進行拍賣程序，於94
      年11月8日拍定，由訴外人陳鄭碧姬以7,500,000元最高價
      得標，其中土地部分出價4,133,000元，建物部分出價3,3
      67,000元，而後於94年12月16日核發權利移轉證書，於95
      年4月20日分配上開拍賣款項，由被告分配獲償5,058,163
      元，又本院民事執行處拍賣上述不動產，其中234建號即
      門牌號碼台南縣歸仁鄉○○○村○○路○段260巷60號建物
      ，已保存登記建物部分之面積為59.68平方公尺，未保存
      登記建物部分之面積則為1587.32平方公尺，另上述建物
      之房屋稅籍資料經台南縣稅捐稽徵處編定為稅籍編號0000
      0000000號及00000000000號，原始之房屋稅納稅義務人均
      為原告之事實，業據本院調閱94年度執全字第717號假扣
      押卷、本院94年度執字第20060號強制執行卷核閱屬實，
      有被告強制執行聲請狀、本院94年度票字第1424號民事裁
      定及其確定證明書、查封筆錄、鑑定報告、投標書、分配
      表各1份在上開執行卷內可據，並有台南縣稅捐稽徵處新
      化分處95年9月20日南縣稅新分二字第0950260748號函及
      所附房屋稅籍紀錄表4份在本院卷內可稽，並為兩造所不
      爭執在卷，自可信為真實。
（二）原告主張門牌號碼台南縣歸仁鄉○○○村○○路○段260巷
      60號未保存登記建物為其所有之依據，係以上開建物之房
      屋稅納稅義務人自始為原告，且原告曾出租上述未保存登
      記建物予訴外人鼎乙實業有限公司，又有證人丙○○之證
      詞為據。而查，坐落台南縣歸仁鄉○○○段1小段234建號
      即門牌號碼台南縣歸仁鄉○○○村○○路○段260巷60號建
      物之原所有權人為原告所有，而於92年4月30日贈與訴外
      人林進豐，並於92年5月7日完成以贈與為原因之所有權移
      轉登記之情，有上述建物之建物登記謄本1份在本院94年
      度執字第20060號給付票款強制執行卷內可據，且為兩造
      所不爭執，自可信為真實。又上述保存登記建物與同門牌
      之未保存登記建物，原為同一之房屋稅籍編號，其房屋稅
      之起課日期分別為78年11月間及87年7月間，原始之房屋
      稅納稅義務人均為原告，又建物一部分於92年4月30日因
      贈與而變更房屋稅納稅義務人為訴外人林進豐，增建部分
      則於92年4月29日另外編定新的房屋稅籍編號，納稅義務
      人仍為原告之情，則有台南縣稅捐稽徵處新化分處95年9
      月20日南縣稅新分二字第0950260748號函及所附房屋稅籍
      紀錄表4份在本院卷內可稽，並為兩造所不爭執在案，自
      亦可信為真實。另原告主張其自92年間起，其所得資料中
      有扣繳單位為鼎乙實業有限公司之租賃所得來源，係出租
      上述門牌號碼為台南縣歸仁鄉○○○村○○路○段260巷60
      號之未保存登記建物予訴外人鼎乙實業有限公司之情，則
      有卷內所附財政部臺灣省南區國稅局新化稽徵所95年11月
      6日南區國稅新化二字第0950053837號函及所附財產歸戶
      資料清單可據，該主張與被告所提出設定抵押權現場勘查
      報告所載門牌號碼台南縣歸仁鄉○○○村○○路○段260巷
      60號建物，係供訴外人鼎乙實業有限公司使用，生產鋼管
      傢俱及鐵管加工之情相符，而被告亦不爭執原告所申報租
      金來源之租賃標的為門牌號碼台南縣歸仁鄉○○○村○○
      路○段260巷60號建物。則以門牌號碼台南縣歸仁鄉○○○
      村○○路○段260巷60號之保存登記建物，其原始所有權人
      既為原告，又同一門牌號碼之保存登記建物及未保存登記
      建物，其原始之房屋稅籍納稅義務人亦均為原告，以社會
      一般之常情，未保存登記建物之房屋稅籍原始申報人常即
      為原始起造人即所有權人，則原告主張其為上述保存登記
      及未保存登記建物之原始所有權人，即非無據，蓋原告如
      非原始之所有權人，實無負擔繳納房屋稅義務之必要，故
      以房屋稅籍之原始申報人，推斷為房屋之原始起造人，並
      無違經驗法則及論理法則。況且上述同門牌號碼之保存登
      記建物部分，原告於92年間既曾移轉所有權予訴外人林進
      豐，如原告非上述未保存登記建物之所有權人，何不趁上
      開移轉所有權之機會，一併辦理房屋稅籍資料之變更，卻
      仍保留未保存登記建物納稅義務人為其自己，又能出租未
      保存登記建物予訴外人鼎乙實業有限公司。另參酌證人丙
      ○○於本院審理時證述：「蓋這房屋的錢是原告給的。」
      、「…都是給現金。」、「後來增建部分是鐵厝及磚造圍
      牆。」等情節（見本院95年12月22日言詞辯論筆錄），更
      足證門牌號碼台南縣歸仁鄉○○○村○○路○段260巷60號
      之保存登記建物及未保存登記建物之原始出資人為原告，
      而上述建物之原始所有權人，自為原告無誤。另原告僅將
      門牌號碼台南縣歸仁鄉○○○村○○路○段260巷60號之保
      存登記建物贈與給訴外人林進豐之情，已如前述，則原告
      主張其仍為門牌號碼台南縣歸仁鄉○○○村○○路○段260
      巷60號之未保存登記建物之所有權人，則有所據。
（三）坐落台南縣歸仁鄉○○○段1小段234建號即門牌號碼台南
      縣歸仁鄉○○○村○○路○段260巷60號建物，已保存登記
      建物部分之面積為59.68平方公尺，未保存登記建物部分
      之面積則為1587.32（1212.69＋374.63）平方公尺之情，
      有本院94年度執字第20060號給付票款強制執行卷內所附
      杜怡萱建築師事務所不動產估價報告書可據，如以此計算
      ，則未保存登記建物之面積，為保存登記建物面積之26.5
      倍。再以上述保存登記及未保存登記建物，均係供訴外人
      鼎乙實業有限公司經營工廠使用，有上述強制執行卷內拍
      賣公告可據，未保存登記建物非僅供作輔助保存登記建物
      使用。另依據上開強制執行卷內杜怡萱建築師事務所不動
      產估價報告書之平面圖所示，未保存登記建物之構造，與
      保存登記建物之構造，仍能有所區隔。因此，兩者在構造
      上及使用目的上，均有其獨立性，故未保存登記建物，自
      非該保存登記建物之一部分或附屬建物，而有獨立之所有
      權，可資認定，故原告主張其為上述未保存登記建物之所
      有權人，自可採信。
（四）按依強制執行法所為之拍賣，通說係解釋為買賣之一種，
      即債務人為出賣人，拍定人為買受人，而以拍賣機關代替
      債務人立於出賣人之地位（最高法院47年度台上字第152
      號及49年度台抗字第83號著有判例可資參照）。如係拍賣
      債務人以外第三人之物，應認為買賣關係存在於第三人與
      拍定人之間，該拍賣所得價金，仍應屬該第三人所應得。
      另無法律上之原因而受有利益，致他人受損害者，應返還
      其利益，民法第179條前段定有明文。本院94年度執字第2
      0060號給付票款強制執行事件所拍賣門牌號碼台南縣歸仁
      鄉○○○村○○路○段260巷60號之未保存登記建物，既屬
      原告所有，而由訴外人陳鄭碧姬以最高價得標拍定，則就
      上述未保存登記建物之拍賣買賣關係，自存在於原告與訴
      外人陳鄭碧姬間，該拍賣所得價金，應屬出賣人即原告所
      有，拍賣價款本應由原告取得，惟該部分拍賣價款卻由被
      告分配取得，為被告所不否認，也有本院上開強制執行卷
      內分配表可證，又被告與原告間並無債權債務關係，被告
      亦陳明受領上述價金，係基於訴外人林進豐之債權人地位
      而受領，則被告受領上述門牌號碼台南縣歸仁鄉○○○村
      ○○路○段260巷60號之未保存登記建物之拍賣價金，自屬
      無法律上之原因而受有利益，因此，原告依據不當得利之
      法律關係，請求被告負返還拍賣價金之責，自有所據。
（五）至於原告所能請求被告返還之金額，查本院94年度執字第
      20060號給付票款強制執行事件，經投標人陳鄭碧姬以最
      高價7,500,000元拍定，土地部分之拍定價額為4,133,000
      元，建物部分（包括系爭未辦理保存登記部分）之拍定價
      額則為3,367,000元，已如前述。就建物部分而言，訴外
      人林進豐所有部分之面積為59.68平方公尺，原告所有未
      辦理保存登記部分之面積則為1587.32平方公尺，依訴外
      人林進豐與原告所有建物之比例計算，原告建物依拍賣程
      序所應得之價金為3,244,995元，故訴外人林進豐所有之
      不動產拍賣所得價額實為4,255,005元（7,500,000－3,24
      4,995＝4,255,005），該部分扣除分配表所示其他債權人
      （誠泰商業銀行股份有限公司、陽信商業銀行股份有限公
      司、寶華商業銀行股份有限公司、萬泰商業銀行股份有限
      公司、台北富邦商業銀行股份有限公司、大眾商業銀行股
      份有限公司）之執行費及土地增值稅後，被告（被告係拍
      賣土地及保存登記建物第一順位抵押權人）可受償之金額
      應為3,114,220元（4,255,005－8,000－2,093－4,800－4
      ,800 －7,551－6,000－000－0,355－1,098,489），然被
      告於本院94年度執字第20060號給付票款強制執行事件，
      已受分配之金額5,058,163元，超出之金額為1,943,943元
      （5,058,163－3,114,220），即確屬原告超額受償金額，
      為無法律上之原因所受之利益。
（六）綜合上述，原告主張門牌號碼台南縣歸仁鄉○○○村○○
      路○段260巷60號之未保存登記建物係其出資興建，其為所
      有權人，然上開未保存登記建物卻為本院94年度執字第20
      060號給付票款強制執行事件進行強制執行拍賣，拍賣價
      金為被告所受領，被告受領系爭建物之拍賣價金為無法律
      上之原因而受有利益，致原告受損害，則原告依據不當得
      利之法律關係，請求被告應返還1,868,139元之不當得利
      及其法定遲延利息，其主張為有理由，應予准許。
五、本件訴訟費用確定為19,513元，應由被告負擔。
六、原告陳明願供擔保，請求宣告假執行，核無不合，茲酌定相
    當之擔保金額准許之。本院並依據同法第392條第2項、第3
    項規定，依職權宣告被告得預供擔保，免為假執行。
七、本件判決之基礎已臻明確，兩造其餘之攻擊防禦方法及舉證
    ，核與判決無影響，毋庸一一論列，附此敘明。
八、結論：本件原告之訴為有理由，依民事訴訟法第78條、第87
    條第1項、第390條第2項、第392條第2項、第3項，判決如主
    文。
中　　華　　民　　國　　96　　年　　1 　　月　　25　　日
                  民事第一庭    法　官　陳杰正
以上正本係照原本作成
如對本判決上訴，須於判決送達後20日內向本院提出上訴狀
中　　華　　民　　國　　96　　年　　1 　　月　　25　　日
                                書記官　蔡曉
